【裁判字號】    89,家訴,204
【裁判日期】    900309
【裁判案由】    確認婚姻無效
【裁判全文】
臺灣台中地方法院民事判決  八十九年度家訴字第二○四號
    原      告  丙  ○
    訴訟代理人  陳浩華  律師
    被      告  甲○○        .
                乙○○        .
右當事人間請求確認婚姻關係不成立等事件，本院判決如左：
    主      文
確認原告與被告甲○○間之婚姻不成立。
原告其餘請求駁回。
訴訟費用由被告負擔。
    事      實
甲、原告方面：
  一、聲明：如主文第一項所示及請求判決：被告乙○○應認領子女余昕燁。
  二、陳述：
  （一）緣原告係中國大陸籍，於民國八十七年十二月十五日與被告甲○○假結婚來
        台，假結婚業經台灣台中地方法院檢察署起訴在案，原告與被告甲○○根本
        無結婚之意，其婚姻當然不成立。
  （二）余昕燁係被告乙○○之非婚生子女，余昕燁八十八年九月二日出生，無行為
        能力，爰依民法第一千零六十七條之規定由生母丙○請求被告乙○○認領。
  三、證據：提出戶籍謄本一份、台灣台中地方法院檢祭署檢察官起訴書影本一份、
      法務部調查局鑑定通知書影本二件為證。
乙、被告方面：
  一、被告甲○○部分：
   （一）聲明：求為適當之判決。
   （二）陳述：被告甲○○與原告在大陸假結婚，二人均無結婚之意。
  二、被告乙○○部分：
   （一）聲明：求為適當之判決。
   （二）陳述：同意原告之請求，余昕燁都是被告乙○○在扶養。
丙、本院依職權調閱本院八十九年度訴字第二七００號全卷。
    理      由
一、原告起訴主張其與被告甲○○已於大陸結婚，並持該結婚證書在台灣完成結婚登
    記，惟其等間並無結婚之真意，只是為了達到使原告入境台灣的目的才虛偽結婚
    並為結婚登記之事實，業據提出戶籍謄本一份、台灣台中地方法院檢察署檢察官
    起訴書影本一份為證，且被告等均因違反台灣地區與大陸地區人民關係條例（使
    大陸人民非法進入台灣地區）經本院判處罪刑在案，並經本院依職權調閱本院八
    十九年度訴字第二七００號全卷屬實，並有該判決書附卷可稽，被告甲○○亦承
    認當時並沒有結婚之真意，此依原告到台灣後係與被告乙○○同居而非與被告甲
    ○○同居，亦甚顯然，應認原告之主張為真正。
二、按原告為中國大陸籍，而結婚意思之有無應屬結婚之成立要件，又依台灣地區與
    大陸地區人民關係條例第五十二條規定，結婚之方式或其他要件依行為地之法律
    ，而經查閱大陸之婚姻法第四條規定「結婚必須男女雙方完全自願」，足徵結婚
    必須尊重當事人之內心意思，而大陸之婚姻登記辦法第四條規定「男女雙方自願
    結婚的，必須雙方親自到一方戶口所在地的婚姻登記機關申請結婚登記」、第九
    條第二項規定「婚姻登記機關發現婚姻當事人有違反婚姻法的行為，或在登記時
    弄虛作假、騙取結婚證的，應宣布該項婚姻無效，收回已騙取的結婚證，並對責
    任者給予批評教育。觸犯法律的，由司法機關依法追究刑事責任」，亦可知大陸
    法律與我國法律同，並不承認無結婚意思之結婚，因結婚為親屬身分行為，與財
    產法上之行為，性質上有所不同，基於婚姻應尊重當事人內心之效果意思，以意
    思主義為其本質而言，則該婚姻尚未成立，因目前戶籍登記上兩造仍為夫妻關係
    ，則原告即因該婚姻關係之存否不明確，影響其身分上之法律關係，有提起確認
    之訴必要。原告請求確認兩造間之婚姻關係不成立，於法有據，應予准許。
三、按就婚姻關係成立不成立之訴所為之判決，對於第三人亦有效力，民事訴訟法第
    五百八十二條第一項定有明文。原告與被告甲○○之婚姻既因雙方欠缺結婚之真
    意而不成立，則原告所生之子余昕燁自非被告甲○○之婚生子。原告主張余昕燁
    為其與被告乙○○所生，並據提出法務部調查局鑑定通知書二件，而依該鑑定結
    果認余昕燁有可能為乙○○所生（機率為99.9%）而堪認為真，惟原告自承被告
    乙○○有扶養余昕燁，而被告乙○○亦稱余昕燁一直是他在扶養，而被告乙○○
    確有扶養余昕燁之情，亦有上開調閱刑事卷宗內扣之現金收支簿等件足證。則依
    民法第一千零六十五條第一項規定「非婚生子女經生父撫育者，視為認領」之規
    定，原告並無訴請被告乙○○認領之必要，爰予駁回。
四、結論，原告之訴為一部有理由，一部無理由，並依民事訴訟法第七十九條但書、
    第八十五條第一項前段判決如主文。
中      華      民      國    九十      年      三      月      廿九    日
                          臺灣台中地方法院家事法庭
~B法      官  王靜秋
右正本證明與原本無異
如對本判決上訴，須於判決正本送達後二十日內提出上訴狀
中      華      民      國    九十      年      四      月      二      日
~B法院書記官


司法院資訊處製作；財團法人民間司法改革基金會備份。
